臺灣苗栗地方法院民事裁定　九十一年度家聲字第四號
　　聲　請　人　甲○○
右聲請人聲請為黃阿鳳選任遺產管理人事件，本院裁定如左：
    主      文
聲請駁回。
聲請程序費用由聲請人負擔。
    理      由
一、本件聲請意旨略以：其與其兄邱清水及黃阿銀、黃阿鳳、黃阿新三人共有坐落苗
    栗縣三義鄉○○段七七○地號土地，其與其兄邱清水之應有部分各為二十分之七
    ，至黃阿銀、黃阿鳳及黃阿新三人之應有部分則各為十分之一。依苗栗縣三義鄉
    戶政事務所出具之日據時期戶口調查簿謄本所載，黃阿銀、黃阿新已分別於昭和
    十二年（即民國二十六年）及大正九年（即民國九年）死亡，而黃阿鳳則並無死
    亡之記載，嗣經聲請人向本院聲請宣告黃阿鳳死亡，經本院以九十年度亡字第一
    一號判決宣告黃阿鳳於民國四十六年七月一日死亡，依死亡時間先後論斷，因黃
    阿銀及黃阿新均未結婚且無子嗣，後死之黃阿鳳應為黃阿銀及黃阿新之法定繼承
    人。惟因黃阿鳳並未結婚亦無子嗣，更無任何親屬可資組成親屬會議，茲因聲請
    人欲依法訴請分割前開共有土地，為此，依民法第一千一百七十八條第二項之規
    定，聲請本院為黃阿鳳選任遺產管理人，並提出土地登記簿謄本、日據時期戶口
    調查簿謄本、本院九十年度亡字第一一號民事判決影本及遺產清冊等件為證。
二、按繼承在民法繼承編修正前開始者，除本施行法有特別規定外，不適用修正後之
    規定，民法繼承編施行法第一條後段定有明文。又繼承開始時，繼承人之有無不
    明者，由親屬會議選定遺產管理人；親屬會議選定遺產管理人後，應將繼承開始
    及選定管理人之事由，呈報法院，法院應依公示催告程序，公告繼承人，令其於
    一定期限內承認繼承，七十四年六月三日修正前民法第一千一百七十七條、第一
    千一百七十八條分別定有明文。是關於繼承開始時，繼承人有無不明，得依公示
    催告程序公告繼承人，命其於一定期限內承認繼承之條件為：(一)須繼承開始時，
    繼承人有無不明。(二)須由親屬會議選定遺產管理人。又所謂繼承開始時，繼承人
    之有無不明，係指有無配偶及民法第一千一百三十八條各款血親不明之謂，如確
    有繼承人生存，即不得謂繼承人有無不明，且此項繼承人有無不明之事實，應依
    一般觀念認定之，不因聲請法院指定遺產管理人之聲請人主觀上錯誤之認知而受
    影響，最高法院八十二年台上字第一三三○號及八十三年台上字第三二九三號判
    決可資參照。
三、查聲請人主張其與其兄邱清水及黃阿銀、黃阿鳳、黃阿新三人共有坐落苗栗縣三
    義鄉○○段七七○地號土地，其與其兄邱清水之應有部分各為二十分之七，至黃
    阿銀、黃阿鳳及黃阿新三人之應有部分則各為十分之一。依苗栗縣三義鄉戶政事
    務所出具之日據時期戶口調查簿謄本所載，黃阿銀、黃阿新已分別於昭和十二年
    （即民國二十六年）及大正九年（即民國九年）死亡，而黃阿鳳則並無死亡之記
    載，嗣經聲請人向本院聲請宣告黃阿鳳死亡，經本院以九十年度亡字第一一號判
    決宣告黃阿鳳於民國四十六年七月一日死亡之事實，業據其提出土地登記簿謄本
    、日據時期戶口調查簿謄本、本院九十年度亡字第一一號民事判決影本及遺產清
    冊等件為證，且經本院調取本院九十年度亡字第一一號死亡宣告事件卷宗查核屬
    實，自堪信真實。
四、惟查，被繼承人黃阿鳳未婚並無子嗣，其係黃阿琳及黃徐平妹之四子，黃阿琳及
    黃徐平妹共育有六子，即黃阿銀、黃阿宗、黃阿玉、黃阿鳳、黃阿新及黃阿貴，
    又黃阿鳳經本院於民國九十年八月三十日以本院九十年度亡字第一一號判決宣告
    於民國四十六年七月一日下午十二時死亡，而其父母黃阿琳及黃徐平妹均早已死
    亡，至其長兄黃阿銀已於昭和十二年（即民國二十六年）二月十一日死亡，三哥
    黃阿玉已於大正三年（即民國三年）七月三日死亡，其五弟黃阿新亦於大正九年
    （民國九年）一月十八日死亡，惟其經本院宣告於民國四十六年七月一日死亡時
    ，尚有二哥黃阿宗及六弟黃阿貴並未死亡，則其等均為黃阿鳳之合法繼承人，依
    法自應繼受黃阿鳳之一切權利義務，至黃阿鳳之繼承人黃阿貴雖於五十三年二月
    二十四日死亡，惟其尚有古明欽及黃春蘭二位繼承人，依法亦得繼承黃阿貴之一
    切權利義務，另黃阿宗亦於五十六年二月十日死亡，其則未婚並無子嗣，此均有
    日據時期戶口調查簿謄本在卷可按，揆諸前開說明，被繼承人黃阿鳳宣告死亡時
    ，尚有繼承人黃阿貴及黃阿宗，則其所遺之前開不動產之應有部分自應由繼承人
    黃阿貴及黃阿宗共同繼承，準此，並無民法第一千一百七十七條所定「繼承開始
    時，繼承人有無不明」之情形。是聲請人以被繼承人黃阿鳳死亡時，其繼承人有
    無不明，更無任何親屬可資組成親屬會議，聲請本院為黃阿鳳選任遺產管理人，
    於法即有未合，應予駁回。
四、依非訟事件法第八條第二項，民事訴訟法第九十五條、第七十八條，裁定如主文
    。
中　　　華　　　民　　　國　　九十一　　年　　　七　　　月　　二十九　　日
                                  臺灣苗栗地方法院民事庭
~B法　　　官　  高  敏  俐
右正本證明與原本無異。
如對本裁定抗告，須於裁定送達後十日內向本院提出抗告狀
中　　　華　　　民　　　國　　九十一　　年　　　七　　　月　　二十九　　日
~B法院書記官　  蕭  雅  馨
